【裁判字號】    96,交聲,1011
【裁判日期】    970731
【裁判案由】    聲明異議
【裁判全文】
臺灣臺南地方法院交通事件裁定        96年度交聲字第1011號
移送機關    交通部公路總局嘉義區監理所台南監理站
異議人即
受處分人    甲○○
上列受處分人因違反道路交通管理處罰條例案件，對於交通部公
路總局嘉義區監理所台南監理站民國94年12月9日所為之裁決處
分（處分案號：嘉監南字第裁74-M00000000號），聲明異議，本
院裁定如下：
    主  文
異議駁回。
    理  由
一、原處分意旨略以：異議人即受處分人甲○○（下稱異議人）
    ，駕駛車牌號碼6Q-273號汽車，於民國90年1月5日15時38分
    許，在省道173線後營段，因經測速照相設備測得汽車駕駛
    人行車速度，超過規定之最高時速未滿20公里 (限速60公里
    ，時速73公里，超過13公里)，經台南縣警察局佳里分局西
    港分駐所 (以下稱舉發機關)以違反道路交通管理處罰條例
    第40條第1項，逕行製單舉發，嗣經交通部公路總局嘉義區
    監理所台南監理站（下稱移送機關），以其違規事實明確，
    依道路交通管理處罰條例第40條第1項、第63條第1項第1款
    （原裁決書漏載第1款）等規定，裁處異議人罰鍰新台幣（
    下同）2,100元，並記違規點數1點；若罰鍰未於95年1月8日
    前繳納，自95年1月9日易處吊扣駕駛執照3個月，並限於95
    年1月23日前繳送；若95年1月23日前未繳送駕駛執照，自95
    年1月24日起易處吊銷，並逕行註銷駕駛執照。
二、本件聲明異議意旨略以：異議人因上揭違規事實遭舉發，並
    無意見，惟因地址更改致未收到罰單，臺南監理站已於95年
    1月24日將異議人原持有之駕駛執照吊銷，並告知異議人地
    址更改需到監理站為之，然異議人於90年1月31日駕駛執照
    已將地址更改為「台南市○區○○路30號6樓之9」，因此，
    請求撤銷原處分等語。
三、按受處分人不服道路交通管理處罰條例第8條所定主管機關
    所為之處罰者，得於接到裁決書之翌日起20日內，向管轄地
    方法院聲明異議；又交通法庭認聲明異議不合法律上之程式
    ，且其不合法律上之程式無從補正者，應以裁定駁回之，道
    路交通管理處罰條例第87條第1項、道路交通案件處理辦法
    第18條分別定有明文。又道路交通管理處罰條例第87條規定
    向管轄法院聲明異議之期間，自裁決送達之翌日起算，並得
    依法扣除在途期間；再處理違反道路交通管理事件，有關文
    書送達之規定，依行政程序法之規定，違反道路交通管理事
    件統一裁罰標準及處理細則第5條亦分別定有明文。再者，
    關於上開文書之送達，於應受送達人之住居所、事務所或營
    業所為之；又當事人變更其送達之處所而不向行政機關陳明
    ，致有應為送達之處所不明者，行政機關得依職權命為公示
    送達；而公示送達自刊登新聞紙之最後刊登之日起，經20
    日發生效力，行政程序法第72條第1項前段、第78條第3項、
    第81條業有規定。又前開所稱「住居所」，係民法上概念（
    即民法第20條至第24條所規定），指當事人依一定事實，足
    認以久住之意思，住於一定之地域者，即為設定其住所於該
    地；所謂「一定事實」，包括戶籍登記、居住情形等，尤以
    戶籍登記資料為主要依據，但不以登記為要件。而戶籍法所
    為之戶籍住址之登記（戶籍法第一條參照），採形式主義，
    未登記不發生戶籍法上效力。戶籍登記之住址（即戶籍所地
    址），則為戶籍管轄區內之處所，主要發生選舉、兵役、教
    育等公法上效力，與住居所為民法上法律行為的準據，發生
    各種民事上的效力，二者規範意旨不同。實務上戶籍法上的
    住址與民法上的住居所，絕大多數情形雖為同一處所，但並
    非當然同一，然不論法院或行政機關在調查「住所」時，通
    常均以戶籍登記的住址為認定標準。
四、經查：
  (一)異議人即受處分人甲○○（下稱異議人）辯稱其實際住居所
    地應為「台南市○區○○路30號6樓之9」，且其於90年1月
    31日請領駕駛執照時所登記之住所亦為「台南市○區○○路
    30號6樓之9」云云，然異議人之戶籍地，自89年3月15日之
    前，係設於「台南市○區○○街69巷17號」，89年3月15日
    起至94年2月16日止，係設於「台南市○區○○路30號6樓之
    9」，自94年2月17日起至96年5月28日止係設於「台南市○
    區○○街69巷17號」，自96年5月29日起迄今係設於「台南
    市○區○○路30號6樓之9」，有異議人之戶籍謄本1份附卷
    可稽，由上述異議人戶籍異動情形可知，異議人之戶籍地址
    係在上開二址互為異動。
  (二)異議人固於90年1月31日請領駕駛執照時將住所登記為「台
    南市○區○○路30號6樓之9」，但其既於事後即94年2月17
    日將戶籍遷移至「台南市○區○○街69巷17號」，顯見其有
    將住所變更為「台南市○區○○街69巷17號」之意，其雖稱
    之實際居住地為「台南市○區○○路30號6樓之9」，但其並
    未辦理戶籍遷移，亦從未向監理單位陳明，致行政機關不知
    異議人應送達之住居所業有變更之情事。
  (三)因此，於本件裁決書於94年12月9日製作時，及於移送機關
    97年1月31日嘉監南字第0970102640號函稱95年4月15日公示
    送達本件裁決書時，異議人之戶籍地既均設於「台南市○區
    ○○街69巷17號」，則移送機關按照異議人上開位於「台南
    市○區○○街69巷17號」之戶籍地，於94年12月間將本件裁
    決書掛號郵寄予異議人，經郵務人員按址前往投送，因查無
    異議人住於該址之情而予以退回，且異議人復未曾陳明變更
    其送達之處所，致有應為送達之處所不明之情況，原處分機
    關乃依法於95年4月15日辦理公示送達在案，有移送機關97
    年1月31日嘉監南字第0970102640號函檢送本件裁決書遭退
    回之送達證書及95年4月15日刊登公示送達公告之臺灣時報
    各1份附卷可憑，故原處分經上開公示送達程序，自95年4月
    15日刊登於新聞紙之日起，經20日即發生送達予異議人之效
    力。
五、從而，原處分依前開公示送達程序，於95年4月15日即生送
    達之效力，則自生效之翌日即95年4月16日起算20日，異議
    人得對本件裁決處分聲明異議之期間，應於95年5月5日即告
    屆滿，惟受處分人遲至96年11月9日始具狀向本院提出聲明
    異議，有刑事聲明異議狀上所蓋之本院收文章戳可稽，顯已
    逾越聲明異議之不變期間，其聲明異議不合法律上程式，且
    無從補正，應予駁回。
六、據上論斷，應依道路交通管理處罰條例第87條第2項、道路
    交通案件處理辦法第18條，裁定如主文。
中    華    民    國    97    年    7     月    31    日
                              交通法庭法  官  陳淑勤
以上正本證明與原本無異。
如不服本裁定應於送達後5日內向本院提出抗告狀。
                                      書記官  陳金堂
中    華    民    國    97    年    7     月    31    日


司法院資訊處製作；財團法人民間司法改革基金會備份。
